臺灣花蓮地方法院民事裁定
111年度輔宣字第11號
聲  請  人  賴世賢  


代  理  人  賴淳良律師（法律扶助）
關  係  人  花蓮縣政府

法定代理人  徐榛蔚  
關  係  人  賴興萬  

            張月英  

            賴秀娟  

            賴世宏  

上列當事人間聲請輔助宣告事件，本院裁定如下：
    主  文
宣告賴世賢（男、民國○○○年○月○○日生、身分證統一編號：Z000
000000號）為受輔助宣告之人。
選定花蓮縣政府為聲請人之輔助人。
程序費用由聲請人負擔。
    理  由
一、聲請意旨略以：聲請人因精神疾病、癲癇、中度智能不足等
    疾病，為意思表示或受意思表示，或辨識其意思表示之效果
    能力顯有不足，為此爰依民法第15條之1第1項規定聲請宣告
    聲請人為受輔助宣告之人，另因聲請人無配偶、子女，其父
    母及姊弟均領有身心障礙證明，屬中、重度精神障礙，均不
    適宜任輔助人，聲請人亦已無其他最近親屬，故並聲請選定
    花蓮縣政府為輔助人等語。
二、對於因精神障礙或其他心智缺陷，致其為意思表示或受意思
    表示，或辨識其意思表示效果之能力，顯有不足者，法院得
    因本人、配偶、四親等內之親屬、最近一年有同居事實之其
    他親屬、檢察官、主管機關或社會福利機構之聲請，為輔助
    之宣告，民法第15條之1第1項定有明文。
三、聲請人上開主張，業據其提出中華民國身心障礙證明、國軍
    花蓮總醫院出院病歷摘要、戶籍謄本、親屬系統表為證。又
    本院於民國111年7月15日在鑑定人陳俁榮醫師前訊問聲請人
    ，聲請人行動自如，意識清醒，可回應指令，可模仿動作，
    可以回答自己之年籍資料與父母姓名，知悉所在地點，但對
    於簡單計算無法完全正確回答，此有本院調查及勘驗筆錄在
    卷可查。復經鑑定人鑑定認：聲請人過去曾因嚴重酒精戒斷
    合併癲癇、外傷，被送至急診處置或住院治療，待生理功能
    及情緒逐漸穩定後，又可恢復平時神智與日常功能，但仍須
    他人協助監督其起居，提供生活必需物資，無法獨立生活。
    鑑定當日聲請人可對問話適切回應，但回應某些問題時，出
    現短暫停頓或尷尬微笑，整體說話內容較簡短，用詞較簡單
    ，傾向忽略細節，情感表達合宜，配合度尚可，無明顯防衛
    、退縮、激躁、衝動表現，思考內容較貧乏，思考形式較僵
    化、缺乏彈性，無明顯妄想或幻覺，CASI C2.0總分＝54（相
    當於MMSE＝19），低於該年齡與教育層級之切截分數（80）
    ，認知表現顯著缺損。雖可獨力完成個人衛生，但仍須部分
    提醒，可完成簡易之加減算數，二位數以上之運算易出錯，
    金錢規劃能力不佳，難以建立穩定儲蓄習慣。雖有基本社交
    能力，但對於建立新的人際關係傾向防衛、保留。看診及服
    藥均須他人督促，自己常忘記服藥時間或弄錯份量。聲請人
    經診斷為「酒精相關之癲癇症、中度智能障礙」，雖暫時無
    精神病症之症狀干擾，但其認知能力受限，思考僵化，短期
    記憶不佳，易出現衝動行為，推論聲請人目前為意思表示或
    受意思表示，或辨識其意思表示效果之能力顯有不足，此狀
    態已持續相當時間，回復之可能性極低等語，有國軍花蓮總
    醫院精神鑑定報告書在卷可稽（見本院卷第95頁至第103頁
    ）。本院綜合上開訊問及鑑定結果，認相對人確實因上揭病
    症，致其為意思表示或受意思表示，或辨識其意思表示效果
    之能力顯有不足，然尚未達於完全喪失之程度，爰依法宣告
    聲請人為受輔助宣告之人。
四、本院依職權囑託維安社會工作師事務所訪視聲請人，據覆略
    以：聲請人自幼即為智能障礙者，國中起有飲酒習慣，現為
    花蓮縣身心健康及成癮防治所個案，先前在國軍花蓮總醫院
    身心科就醫，服用抗癲癇藥物。聲請人現在花蓮縣吉安鄉檳
    榔攤打工住宿，其因長期飲酒致器質性腦傷，經社工與檳榔
    攤老闆娘協助穩定服藥，惟仍有飲酒過量情形，酒醉或癲癇
    發作時已引起社區居民不滿，又聲請人曾酒後自殘或與他人
    打架，須進一步行為治療。聲請人之父母及胞姐因長期精神
    或智能障礙而安置在養護機構，聲請人之胞弟亦為中度智能
    障礙者在外獨立租屋，平時鮮少與聲請人往來，家屬支持力
    薄弱，未來聲請人如安置在醫院，已無人任緊急聯絡人或為
    醫療決策，經心衛社工建議聲請本件輔助宣告。綜合以上之
    情，為聲請人之權益考量，建議由聲請人戶籍地之主管機關
    任輔助人等語，此有維安社會工作師事務所成年人之監護宣
    告案件之訪視評估報告附卷可參（見本院卷第49頁至第54頁
    ）。本院審酌上開諸情，認相對人現並無配偶子女，且相對
    人之父母與姊弟均領有身心障礙證明，係中、重度精神障礙
    者，現安置在養護機構或在外租屋居住，與聲請人甚少聯繫
    ，客觀上皆不適任輔助人，是本件已無法自賴世賢之最近親
    屬間選任適當輔助人，此宜由主管機關介入擔任，始能維護
    賴世賢之利益。而聲請人之戶籍所在地為花蓮縣，花蓮縣政
    府為地方社政主管機關，設有專職身心障礙者有關之權益維
    護、福利服務與相關機構之監督及輔導等事項之專責單位，
    就身心障礙者提供保護、服務及照顧等事務最為熟悉，並具
    專業知識、人才及公信力，且經本院函詢花蓮縣政府，據花
    蓮縣政府以111年8月24日府社福字第1110169695號函文表示
    同意擔任輔助人等語（見本院卷第113頁），故本院認由花
    蓮縣政府擔任聲請人之輔助人，符合受輔助宣告人之最佳利
    益，核無不當，爰選定花蓮縣政府擔任聲請人之輔助人，以
    保障聲請人之權益。
五、末依民法第15條之2規定，受輔助宣告之人並未完全喪失行
    為能力，且依法並未完全剝奪其財產處分權。併參酌同法第
    1113條之1 規定，並無準用同法第1094條、第1099條及第10
    99條之1、第1103條第1項規定，亦即受輔助宣告人之財產，
    不由輔助人管理，輔助人對於受輔助宣告人之財產，並無規
    定應與經法院或主管機關所指定之人會同開具財產清冊，故
    本件毋庸指定會同開具財產清冊之人，附此敘明。
六、依家事事件法第177條第2項、第164條第2項，裁定如主文。
中　　華　　民　　國　　111 　年　　9 　　月　　 2　　日
                  家事法庭    法  官    何効鋼
以上正本係照原本作成。
如對本裁定抗告，須於裁定送達後10日之不變期間內，向本院提
出抗告狀，並繳納抗告費新臺幣1,000元。
中　　華　　民　　國　　111 　年　　9 　　月　　2 　　日
                              書記官    蔡昀蓁